【裁判字號】    94,上訴,2274
【裁判日期】    950331
【裁判案由】    違反商業會計法等
【裁判全文】
臺灣高等法院刑事判決                94年度上訴字第2274號
上  訴  人
即  被  告  乙○○
上列上訴人因違反商業會計法等案件，不服臺灣臺北地方法院93
年度訴字第1631號，中華民國94年5月26日第一審判決（起訴案
號：臺灣臺北地方法院檢察署93年度偵緝字第842號），提起上
訴，本院判決如下：
    主  文
原判決撤銷。
乙○○共同連續商業負責人，以明知為不實之事項，而填製會計
憑證，處有期徒刑拾月。
    事  實
一、乙○○明知自己並未實際出資，從未開設公司擔任負責人，
    竟與陳宏澤（原名為陳良民，業經公訴人另案起訴，原審另
    案審理）、甲○○（原審審理中已於九十四年八月八日捐款
    五十萬元予財團法人中華民國兒童福利聯盟文教基金會，業
    經原審94年度重訴字第33號判決確定並執行完畢）共同基於
    幫助他人逃漏營業稅捐及填製不實會計憑證之概括犯意聯絡
    ，在民國88年11月間接受甲○○之慫恿，提供身分證件給甲
    ○○，再由甲○○轉交陳宏澤後，陳宏澤以乙○○身分證件
    向臺北市政府建設局辦理域纖企業有限公司（址設臺北市大
    安區○○○路○段287號5樓之1，下稱域纖公司）負責人變更
    登記，將乙○○登記為域纖公司之名義負責人即董事，為商
    業會計法所規定之商業負責人，以製作會計憑證為其附隨業
    務。乙○○明知域纖公司為虛設之行號，並無實際銷貨之事
    實，卻向財政部臺北市國稅局大安分局申填域纖公司之營利
    事業設立登記資料卡，以供陳宏澤等人領用域纖公司之統一
    發票，使域纖公司連續自88年3月起至90年4月間止，在未實
    際交易及出貨之情況下，虛偽開立銷項發票 202紙，金額共
    計新臺幣（下同）1億4千9百15萬7,824元，以供如附表所示
    龍樺時尚事業有限公司（下稱龍樺公司）等42家營業人，持
    以申報扣抵銷項稅額，幫助逃漏如附表所示之營業稅共計74
    5萬7,895元，足以生損害於稅捐稽徵機關課稅之公平性及正
    確性。嗣經臺北市稅捐稽徵處發覺有虛增營業額之情事，始
    循線查知上情。
二、案經臺北市稅捐稽徵處移送臺灣台北地方法院檢察署檢察官
    偵查起訴。
    理  由
本院查：
一、被告乙○○於偵查、原審及本院審理時自白，稱甲○○則是
    他在統一食品企業股份有限公司的同事，89年10月間甲○○
    向他表示要獨立創業設立公司，因欠缺一名股東，希望他擔
    任名義上股東，確曾將個人身分證交給甲○○使用，且自白
    曾偕同甲○○至臺北市國稅局領取域纖公司之統一發票，而
    由臺北市稅捐稽徵處所提域纖公司營利事業登記資料卡亦顯
    示，該卡異動事項欄載明：「88年10月21日…增資營業項目
    變更…負責人乙○○…」等字樣；及乙○○之身分證統一編
    號、住所與出生年月日後，被告乙○○即緊接其後簽名「乙
    ○○」（見93年度偵緝字第842號卷第70-71頁），並在其旁
    記事欄蓋上刻有：「負責人：乙○○」字樣之域纖公司統一
    發票專用章，而此簽名「乙○○」確為被告乙○○自己所簽
    名，亦為被告乙○○於原審審理時所不否認（見原審卷第77
    頁）。
二、被告乙○○為智識成熟之成年人，且任職於民間企業公司而
    言，對於公司經營管理尚難稱完全無所悉，怎可能在單純擔
    任公司股東之情況下，還要偕同共同被告甲○○前往臺北市
    國稅局領取域纖公司之統一發票，何況被告亦在載明負責人
    為乙○○之營利事業登記資料卡上緊接簽名「乙○○」，顯
    見被告乙○○確曾同意擔任域纖公司之負責人。又在案外人
    胡富緯告訴被告乙○○偽造文書之臺灣板橋地方法院檢察署
    93年度偵字第7067號刑事案件中，被告乙○○亦自白：「（
    問：知告訴意旨？是否為域纖公司之負責人？）（答：瞭解
    ，是。我是因一位叫甲○○叫我在89年間時，出名當名義上
    之負責人，當時我在統一企業服務，並無參與此公司之經營
    。）」（見93年度偵緝字第 842號第92頁），而公訴人亦據
    被告乙○○該自白之表示，對被告乙○○被訴偽造文書罪嫌
    為不起訴處分確定（見93年度偵緝字第 842號第60頁）。綜
    此，顯見在共同被告甲○○希望被告乙○○協助創業時，被
    告乙○○確實知悉並已同意擔任域纖公司名義上之負責人。
三、域纖公司自從更換負責人為被告乙○○後，並未有實際營業
    之事實，此亦據證人即域纖公司掛名股東張若虎於偵查時證
    述在卷（見93年度偵緝字第842號第39-40頁），並為被告乙
    ○○所是認，而域纖公司並無實際營運，只是會計上之公司
    ，當時係由共同被告甲○○邀請被告乙○○擔任域纖公司名
    義上之負責人，域纖公司之營利事業所得稅與各類所得扣繳
    憑單均由陳宏澤製作等情，亦據證人甲○○於共同被告陳宏
    澤被訴偽造文書之臺灣板橋地方法院檢察署檢察官93年度偵
    字第10315 號刑事案件之偵訊時結證屬實（見93年度偵緝字
    第842號第80-82頁）。
四、又域纖公司自88年3月間起至90年4月間止，在未實際交易及
    出貨之情況下，連續虛偽開立銷項發票202紙，金額共計1億
    4,915萬7,824元，以供如附表所示龍樺公司等42家營業人，
    持以申報扣抵銷項稅額，幫助逃漏如附表所示之營業稅共計
    745萬7,895元等情，亦有臺北市稅捐稽徵處91年 2月19日北
    市稽核丙字第 09190276000號函檢附虛設行號違章事實彙整
    表、大額進項彙整表、繳稅情形彙整表、相關資料分析表（
    見91年度偵字第 3712號第1-9頁）及營利事業暨扣繳單位資
    料查詢表、域纖公司設立登記資料、營業稅查核案件查詢作
    業表、專案申請調檔統一發票查核清單等件資料（見93發查
    偵字第18偵三卷第 2-108頁）附卷可稽，顯見被告確有與陳
    宏澤、甲○○共同謀議及行為分擔，而幫助他人逃漏營業稅
    捐及填製不實會計憑證之犯行甚明。
五、被告乙○○之辯護人雖辯稱稅捐稽徵法第41條、第42條之罪
    ，均為作為犯，必須有積極之故意作為，始足構成，若係被
    利用當人頭，且不知係為逃漏稅，即無幫助逃漏稅之可言，
    本件被告自始至終均不知域纖公司係幫助他人逃漏稅捐之非
    法公司，即不該當稅捐稽徵法第43條第 1項之罪云云。惟查
    ，按以自己共同犯罪之意思，參與實施犯罪構成要件以外之
    行為，或以自己共同犯罪之意思，事先同謀，而由其中一部
    分人實施犯罪之行為者，均為共同正犯，司法院釋字第 109
    號解釋可資參照。本件被告乙○○在共同被告甲○○希望他
    協助創業時，確實知悉並已同意擔任域纖公司名義上之負責
    人，已如前述。被告乙○○既為公司名義上負責人，且已偕
    同共同被告甲○○前往臺北市國稅局領取統一發票，對於公
    司負責人應製作會計憑證開立統一發票當已有所知悉，卻容
    認共同被告甲○○、陳宏澤開立域纖公司營業之統一發票，
    顯見被告確有與陳宏澤、甲○○共同謀議及行為分擔，而幫
    助他人逃漏營業稅捐及填製不實會計憑證之犯行。是辯護人
    上開所辯，尚無可採。
六、綜上所述，本件事證明確，被告共同連續幫助逃漏稅捐及填
    製不實會計憑證之犯行堪以認定。被告上開所辯，無非係事
    後卸責之詞，不足採信。
七、被告乙○○係域纖公司之董事，為公司法第 8條規定之公司
    負責人，並為商業會計法第 4條所規定之商業負責人，且係
    從事業務之人，以製作會計憑證為其附隨業務。再統一發票
    為商業會計法第15條第 1款所稱證明事項之經過，而為造具
    記帳憑證所根據之原始憑證，為商業會計憑證。被告明知無
    銷貨之事實，與甲○○、陳宏澤共同謀議開立不實之統一發
    票，自屬明知為不實之事項而填製會計憑證，且足生損害於
    稅捐稽徵機關對於稅捐稽徵之正確性。核被告所為，係犯稅
    捐稽徵法第43條第 1項幫助納稅義務人以不正當方法逃漏稅
    捐罪及商業會計法第71條第 1款商業負責人以明知為不實事
    項填製會計憑證罪。而商業會計法第71條第 1款以明知為不
    實之事項，而填製會計憑證之罪，原即含有業務上登載不實
    之本質，亦即商業會計法該條款之罪為刑法第 215條業務上
    登載不實罪之特別法，自應優先適用，應逕論以商業會計法
    第71條第 1款之罪。被告為商業負責人，與未具商業負責人
    身分之甲○○、陳宏澤間，有犯意聯絡及行為分擔，均為共
    同正犯。又被告乙○○先後多次開立統一發票 202紙，幫助
    如附表所示龍樺公司等42家納稅義務人逃漏稅捐，其行為之
    時間緊接，犯意概括，所犯構成要件相同，為連續犯，分別
    論以一連續商業負責人以明知不實事項填製會計憑證罪及連
    續幫助逃漏稅捐罪。另被告乙○○所犯上開二罪間有方法行
    為、與目的行為之牽連關係，應從一重之連續商業負責人以
    明知不實事項填製會計憑證罪處斷。
八、原審據以論罪科刑，固非無見。按科刑判決書記載之犯罪事
    實，為論罪科刑適用法律之基礎，故凡於適用法令有關之重
    要事項必須詳加認定明確記載，然後於理由內逐一說明其憑
    以認定之證據，使事實與理由兩相一致，方為合法，倘事實
    欄已有敘及，而理由內未加說明，為理由不備，如理由已加
    說明，而事實欄無此記載，則理由失其依據，均難謂為適法
    。查原判決事實欄內雖已記載被告供如原判決「附表所示」
    ，惟查原判決事實欄既以附表為犯罪事實中之部分事實，卻
    欠缺附表，與事實欄無此記載無異，揆之首開說明，難謂適
    法。被告乙○○上訴意旨稱係受甲○○之欺騙而否認犯罪，
    並稱原審量刑過重云云，雖未足採，但原判決既有前揭可議
    之處，仍屬無可維持，應由本院將原判決撤銷改判。爰審酌
    ：(1)被告原係為協助共同被告甲○○創業，始同意具名擔任
    虛設行號負責人之犯罪動機、目的及手段；(2)供共同被告甲
    ○○、陳宏澤得以該虛設行號開立統一發票予前述公司各納
    稅義務人虛列進項支出，俾便如附表所示龍樺公司等42家營
    業人逃漏營業稅，影響主管機關稅捐稽徵之正確性，所虛開
    統一發票金額及幫助他人逃漏稅金額鉅大之危害；(3)犯後係
    為免擔負高額之稅款，始未能全盤坦承犯行之態度等一切情
    狀，量處如主文第二項所示之刑。
據上論斷，應依刑事訴訟法第369條第1項前段、第364條、第299
條第1項前段，商業會計法第71條第 1款，稅捐稽徵法第43條第1
項，刑法第11條前段、第28條、第56條、第55條，判決如主文。
本案經檢察官林秀濤到庭執行職務。
中    華    民    國    95    年    3     月    31    日
                  刑事第六庭    審判長法  官  陳  祐  治
                                      法  官  蔡  聰  明
                                      法  官  王  炳  梁
以上正本證明與原本無異。
如不服本判決，應於收受送達後十日內向本院提出上訴書狀，其
未敘述上訴之理由者並得於提起上訴後十日內向本院補提理由書
（均須按他造當事人之人數附繕本）。
                                      書記官  潘  大  鵬
中    華    民    國    95    年    4     月    3     日
附錄：本案論罪科刑法條全文
商業會計法第71條：
商業負責人、主辦及經辦會計人員或依法受託代他人處理會計事
務之人員有左列情事之一者，處五年以下有期徒刑、拘役或科或
併科新台幣十五萬元以下罰金：
一、以明知為不實之事項，而填製會計憑證或記入帳冊者。
二、故意使應保存之會計憑證、帳簿報表滅失毀損者。
三、意圖不法之利益而偽造、變造會計憑證、帳簿報表內容或撕
    毀其頁數者。
四、故意遺漏會計事項不為記錄，致使財務報表發生不實之結果
    者。
五、其他利用不正當方法，致使會計事項或財務報表發生不實之
    結果者。
稅捐稽徵法第43條
教唆或幫助犯第四十一條或第四十二條之罪者，處三年以下有期
徒刑、拘役、或科新台幣六千元以下罰金。
執行業務之律師或會計師犯前項之罪者，加重其刑至二分之一。


司法院資訊處製作；財團法人民間司法改革基金會備份。
